【裁判字號】    94,易,520
【裁判日期】    950530
【裁判案由】    毀損
【裁判全文】
臺灣士林地方法院刑事判決               94年度易字第520號
公  訴  人  臺灣士林地方法院檢察署檢察官
被      告  甲○○
選任辯護人  郭瓔滿律師
上列被告因毀損案件，經檢察官聲請簡易判決處刑（94年度偵字
第2257號），本院士林簡易庭認不宜簡易判決處刑（94年度士簡
字第430 號），移送本院刑事庭改依通常程序審理，並判決如下
：
    主  文
甲○○共同損壞他人之浴室間牆壁，足以生損害於他人，處拘役
貳拾日，如易科罰金，以佰元折算壹日。
    事  實
一、甲○○原自民國89年7月11日起向丁○○承租其所有坐落在
    臺北市○○區○○路2段460巷3弄15號房屋，租期至92年7月
    10日止，惟租期屆至，甲○○拒不搬遷，所有權人丁○○遂
    於92年10月22日將上開房屋出售予己○○，並移轉登記予己○○所有。詎甲○○於93年8月初雇工至上開承租房屋內拆
    除衛浴設備時，明知其於浴室淋浴間自行裝設之蓮蓬頭及花
    灑均為埋入式，僅蓮蓬頭冷熱水開關、花灑外露，其餘附屬
    之水管、配件則均隱藏在牆壁內，若欲拆除該組淋浴設備使
    用，可能必須開挖牆面，將損壞淋浴間之牆面磁磚及牆內水
    泥磚塊（建物部分尚未達毀損程度），但為圖施工便利及減
    省裝潢費用，認為縱損壞淋浴間牆壁亦不違背其本意，乃委
    託亦有危險認知之裝潢師傅丙○○（未據起訴）負責僱工拆
    除，而丙○○雖認知施工拆除埋入式淋浴設備將生上開危害
    ，然因承包甲○○新居之裝潢工程，竟基於共同之犯意聯絡
    ，復僱用不知情之水電工乙○○，至上址將淋浴間牆面磁磚
    、牆內水泥磚塊敲毀，而取走蓮蓬頭冷熱水開關、花灑及埋
    設於牆內之水管、配件，造成己○○所有之建物淋浴間牆壁
    損壞而不堪使用。嗣93年8 月21日甲○○自上址搬遷，己○○前往現場察看時，發現屋內設備遭破壞拆除，始悉上情。
二、案經己○○訴由臺北市政府警察局士林分局報請臺灣士林地
    方法院檢察署檢察官聲請簡易判決處刑，本院士林簡易庭認
    不宜以簡易判決處刑，移由本院刑事庭依通常程序審理。
    理  由
一、證據能力部分：
(一)按刑事訴訟法第159 條之1 第2 項，明定被告以外之人於偵
    查中向檢察官所為陳述，除顯有不可信之情況者外，得為證
    據；同法第159 條之2 ，並規定被告以外之人於檢察事務官
    、司法警察官或司法警察調查中所為之陳述，與審判中不符
    時，其先前之陳述具有較可信之特別情況，且為證明犯罪事
    實存否所必要者，得為證據。所謂「不可信之情況」，由法
    院審酌被告以外之人於陳述時之外在環境及情況而為判斷；
    所稱「具有可信之特別情況」，則由法院比較其前後陳述時
    之外在環境及情況，以判斷何者較為可信。而被告以外之人
    於偵查或警詢時，是否與被告對質，與其陳述時之外在環境
    並無必然之關聯，自不得以於警詢、偵查中未經被告詰問，
    逕認該陳述無證據能力。至該等陳述與事實是否相符，要屬
    證據證明力之問題，與證據能力之有無，不容混淆（最高法
    院94年度台上字第7132號判決意旨參照）。
(二)查被告之選任辯護人於本院審理時雖以公訴人所提之證人乙○○、戊○○於偵查中之供述屬傳聞證據，且未讓被告在場
    ，被告無法對證人所言表示意見，無法詰問證人，不得作為
    證據云云。惟：查前開證人乙○○、戊○○之偵查筆錄部分
    ，因被告與上開2 位證人係於同一偵查庭期應訊，證人戊○○應訊時被告有在場，且檢察官有明白告知證人乙○○之證
    言，讓被告表示意見，被告亦答稱：沒錯（見偵查卷第136
    至140 頁筆錄），且證人乙○○、戊○○於檢察官偵查庭時
    ，所為之陳述，亦查無違法取供之情事，再者，檢察官於訊
    問前亦要求證人為具結，擔保其證詞的真實性，有證人結文
    2 紙在卷可佐，因此上開證據固為傳聞證據，但是它的信用
    度有受擔保（保障），並無顯不可信的情形，應符合刑事訴
    訟法第159 條之1 第2 項之規定，即得例外採為證據，辯護
    人徒以上開證人於偵查中未經被告詰問，逕認該陳述無證據
    能力，顯有誤會。
二、訊據被告甲○○對其明知所承租之臺北市○○區○○路2 段
    460 巷3 弄15號房屋，於租期屆滿後，原屋主丁○○已出售
    予告訴人己○○，及其於遷出該屋前，僱工將屋內淋浴間之
    蓮蓬頭冷熱水開關、花灑拆下，搬往台北市○○區○○路4
    段46號10樓之1 新居使用，且工人所拆除之淋浴設備屬埋入
    式的等情，均坦承不諱，惟矢口否認有何毀損犯行，辯稱：
    因上開淋浴均屬伊所有，才請工人拆下移往新居使用，對於
    工人的拆除行為並未給予任何指示，伊不知工人拆除後會造
    成牆壁毀損之結果，實無毀損之故意云云。經查：
(一)告訴人己○○所有之係爭房屋，自被告於93年8 月21日遷出
    時，其淋浴間之牆壁受有二處破損，分別為：上方花灑位置
    破損長約16公分、寬約10公分、深約11公分，下方蓮蓬頭冷
    熱水開關位置破損長約60公分、寬約59公分、深約10公分，
    並已造成牆面磁磚、牆內之混凝土、磚塊破損剝落、水管外
    露等損害之事實，有告訴人提出於93年8 月21日、94年3 月
    25日拍攝之現場牆壁毀損照片13張及被告提出之淋浴設備未
    拆除前之牆壁照片2 張在卷可佐（詳見偵查卷第45頁、第12
    9 至133 頁、第145 至146 頁），並經證人乙○○於偵查中
    證述：因水龍頭及蓮蓬頭是埋入式的，需要關水把埋在水泥
    裡的配件敲掉，當初牆壁都有打掉，那時做埋入式的，管線
    埋的很深，當初打時牆壁有打10公分深等語情節相符（見偵
    查卷第136 頁至第141 頁偵訊筆錄），且被告於檢察官偵查
    中對於淋浴間牆壁確實受有上開毀損之事實亦不爭執（見偵
    查卷第66頁、第123 頁偵訊筆錄），則告訴人所有之房屋淋
    浴間牆壁，因被告僱請之工人即證人乙○○施工拆除淋浴設
    備，而受有二處破損之事實，應可認定。
(二)又查，證人乙○○於偵查及本院審理時已證述：因水龍頭及
    蓮蓬頭是埋入式的，管線埋的很深，拆卸時需要關水，把埋
    在水泥裡的配件敲掉，當時牆壁都有打掉，有打10公分深，
    埋入式的比較好看，但拆卸很麻煩都要打掉（偵查卷第139
    至140頁偵訊筆錄）；花灑的管線有些是隱藏性的，如果要
    拆，一定要把埋在牆壁內配件拆走，拆卸花灑、蓮蓬頭時需
    要拆除牆壁磁磚，本案蓮蓬頭埋入深度大約10公分，所以會
    損壞牆內磚頭，伊施工時已經是很小心拆卸，但依其專業常
    識，拆除隱藏式的蓮蓬頭、花灑，就是要敲、要拆等語明確
    （見本院95年5月23日審判筆錄）；且與證人丙○○於本院
    審理時證稱：拆卸蓮蓬頭的情形有與乙○○交換意見，這個
    蓮蓬頭是埋入式的，必須要敲掉，才能拔出來等語（見本院
    95年5月23日審判筆錄）及證人戊○○於偵查中證稱：水龍
    頭部分，一般是從彎頭處連接管線（包括牙）及露在牆壁外
    之水龍頭，彎頭及管線都埋在牆壁裡，埋入式水龍頭或蓮蓬
    頭拆時要，要把牆壁挖開，管線要鋸開等語情節相符（偵查
    卷第137 頁偵訊筆錄）。依上開證人所述，顯見拆卸埋入式
    淋浴設備使用，其施工方法必需將牆壁挖開，方能將埋在牆
    壁內之配件拆下。
(三)被告雖辯稱：事前並不知悉證人乙○○拆除淋浴設備時會將
    牆壁敲毀云云。然查，證人所拆卸之淋浴設備係被告於89年
    間為裝潢係爭房屋所親自挑選購買，屬於埋入式，只有水龍
    頭開關、花灑外露，管線則隱藏在牆壁內，購買之金額約為
    新台幣11,050元，不含工錢、管線、水泥座等費用，93年8
    月間因被告搬離該處，為節省費用，而委請證人丙○○僱工
    拆除該設備並遷至新居使用，施工前並未要求工人不能破壞
    牆面，施工完成後有看見淋浴間牆壁留有破洞，但認為是拆
    卸所必須，所以並未詢問證人乙○○、丙○○，亦未要求證
    人就毀損之牆面修補等事情，已據被告於偵查、本院審理時
    供陳明確（詳見偵查卷第140 頁偵訊筆錄及本院95年5 月23
    日審判筆錄第30至36頁），並有被告提出之出貨單1 份在卷
    可稽（詳見偵查卷第147 頁），甚且證人丙○○於本院審理
    時證稱：伊有告訴被告至善路淋浴間之蓮蓬頭、花灑是埋入
    式，因為被告要裝潢的仁愛路新居也是要採用相同埋入式的
    方式，仁愛路新居的衛浴設備施工方式、管線設計有告訴被
    告，因為要先估價，外露式與埋入式價錢差很多，做埋入式
    的要埋入水管，價錢比較貴等語（見本院95年5 月23日審判
    筆錄第24頁）。參以被告係年逾40歲之成年人，具有碩士之
    高學歷，並先後擔任國際知名品牌公司之總經理、執行長多
    年，堪信其較一般人更具有豐富之智識及社會經驗，其於89
    年、93年2次花費高額之金錢僱工裝潢、設計所使用之房屋
    ，對於房屋裝潢所採用之施作方式、材料設備之選用，本具
    有相當之認識，理應可預見拆卸埋入式之淋浴設備恐將破壞
    淋浴間牆壁，益證其辯稱不知施工過程需挖開牆壁乙節，顯
    與事理有違，不足採信。
(四)按行為人對於構成犯罪之事實，明知並有意使其發生者，為
    直接故意（確定故意），行為人對於構成犯罪之事實，預見
    其發生而其發生並不違背其本意者，為間接故意（不確定故
    意），二者雖均為犯罪之責任條件，但其態樣並不相同，故
    刑法第13條第1項、第2項分別予以規定，以示區別。區分方
    法為凡認識犯罪事實，並希望其發生者為直接故意；僅有認
    識，無此希望，但其發生亦不違背其本意者，為間接故意。
    被告明知委請丙○○僱工拆除之淋浴設備屬埋入式，除蓮蓬
    頭冷熱水開關、花灑外露，其餘配件、管線均隱藏在牆內，
    顯然無法以保存淋浴間牆面之方式拆除，應可預見施工拆卸
    之過程恐將造成牆壁毀損之結果，然為減少所需裝潢費用，
    仍執意要求丙○○僱工拆卸，致水電工乙○○施工結果，果
    造成告訴人房屋淋浴間牆壁破洞2 處。足見被告雖無危害淋
    浴間牆壁之直接故意，但為拆除埋入式之淋浴設備使用，認
    為縱毀壞牆壁亦不違背其本意，乃命丙○○僱工拆除，而丙○○明知被告僅為該屋之承租人，亦認知施工拆除將對牆壁
    產生危害，然承被告之命，仍找乙○○施工拆除，致發生告
    訴人所有之上開房屋淋浴間牆壁破洞之結果。則被告與丙○○二人對於毀壞告訴人所有之淋浴間牆壁等情，顯有不確定
    故意之共同犯罪意思聯絡及行為分擔甚明。
(五)綜上所述，被告上開所辯，無非事後飾卸之詞，不足採信。
    本件事證明確，被告毀損犯行堪以認定，應依法論科。
四、論罪科刑
(一)查被告上開行為，雖未構成刑法第353條第1項毀壞他人建築
    物罪，惟其行為造成淋浴間牆壁二處破損，上方花灑位置破
    損長約16公分、寬約10公分、深約11公分及下方蓮蓬頭冷熱
    水位置破損長約60公分、寬約59公分、深約10公分，造成牆
    面磁磚、牆內之混凝土、磚塊破損剝落、水管外露，顯已致
    上開淋浴間牆壁喪失一部效用至明，核其所為，係犯刑法第
    354條之普通毀損罪。被告甲○○與未經起訴之丙○○間顯
    有不確定故意之共同犯罪意思聯絡及行為分擔，應論以共同
    正犯。又被告利用不知情之工人乙○○犯罪，為間接正犯。
    另公訴意旨所指被告於93年8月20日遷出時僱工敲毀淋浴間
    牆壁部分，業據公訴檢察官當庭更正犯罪事實間為93年8 月
    初某日（參見本院95年5 月23日審判筆錄第36頁），爰依其
    更正後之犯罪時間而為審理判決，附此敘明。爰審酌被告於
    其所承租之房屋經房東出售他人後，竟為拆除淋浴設備，不
    惜僱工破壞房屋之牆壁，造成被害人不小的危害，犯後一再
    飾詞卸責，迄今尚未與告訴人達成和解，併參酌其之品性尚
    佳、生活狀況、智識程度甚高、犯罪之手段、被害人所生之
    損害等一切情狀，量處如主文所示之刑，並諭知易科罰金之
    折算標準，以資懲儆。
五、公訴意旨另以被告甲○○同一行為又毀損淋浴間不鏽鋼水管
    及幹管（見本院95年5 月23日審判筆錄第36頁），亦應構成
    上述刑法第354 條之普通毀損罪云云。訊據被告堅決否認上
    情，辯稱：工人乙○○拆除淋浴設備時並未與伊溝通聯繫，
    伊也未指示工人要鋸斷幹管及不鏽鋼水管，並無毀損之故意
    ，且係爭水管、幹管並無不堪使用之情形等語。然查：毀損
    罪之處罰，以行為人係故意者為限，如係過失而為者，尚無
    處罰明文；惟依證人乙○○於偵查及本院審理時證稱：當時
    有考慮蓮蓬頭不鏽鋼管不用拆，但是因為轉很久轉不下，才
    用小型砂輪機切掉等語（見偵查卷第140 頁）；是證人丙○○通知伊前往拆除，拆除時被告並未在場，過程中也未與被
    告聯絡，被告並未指示應如何拆除，因為水龍頭、花灑旋轉
    不下來，才決定使用砂輪機切除，決定之前只有與丙○○說
    ，並沒有跟被告說等語（見本院95年5 月23日審判筆錄），
    且證人戊○○於偵查中亦證稱：埋入式的水龍頭，其實仍然
    可以把蓮蓬頭彎頭部分轉下來就好，不用硬切等語（見偵查
    卷第140 頁），顯見上開淋浴設備之拆除方式，依照證人施
    作之經驗係可使用旋轉方式拆下，無需使用砂輪機切除水管
    ，而證人乙○○決定使用砂輪機切除時又未與被告聯絡，告
    知上情，則被告是否已事先知悉證人將以砂輪機切除水管一
    節，已有疑問，況證人丙○○到庭亦證稱不記得有無通知被
    告此事，而被告又堅詞否認知悉上情，則依罪疑為輕，利益
    歸於被告之法理，應認此部分尚難證明被告確實有毀損幹管
    、不鏽鋼水管之故意。又查，所謂毀損者，係指毀棄或損壞
    他人之物或致令不堪用而言，本件幹管、不鏽鋼水管，雖有
    遭被告僱請之工人切斷水管上車牙部分，惟依證人乙○○於
    本院證述係爭水管僅需加裝轉接頭或以燒焊方式來銜接即可
    使用，提供冷、熱水水之功能亦未喪失等語（見本院95年5
    月23日審判筆錄），顯然尚未損壞水管之本體，亦未損及其
    供應冷熱水之效用，核與毀損罪之要件不合，自難以該罪相
    繩。此外，復查無其他確切證據足資證明被告有此部分犯行
    ，此部分之犯罪不能證明，本應為無罪之諭知。惟公訴人認
    此與被告上開科刑部分為接續犯之實質上一罪關係，爰不另
    為無罪之諭知，附此敘明。
據上論斷，應依刑事訴訟法第452 條、第299 條第1 項前段，刑
法第28條、第354 條、第41條第1 項，罰金罰鍰提高標準條例第
1條 前段、第2 條，判決如主文。
本案經檢察官鄭嘉欣到庭執行職務
中    華    民    國    95    年    5     月    30    日
                  刑事第三庭審判長法  官  洪英花
                                  法  官  王沛雷
                                  法  官  汪梅芬
以上正本係照原本製作無異。
如不服本判決，應於判決送達後10日內，向本院提出上訴狀。
                                  書記官  張成龍
中    華    民    國    95    年    5     月    30    日
附錄法條：
刑法第354條：
毀棄、損壞前二條以外之他人之物或致令不堪用，足以生損害於
公眾或他人者，處二年以下有期徒刑、拘役或五百元以下罰金。


司法院資訊處製作；財團法人民間司法改革基金會備份。
